臺灣高等法院臺南分院刑事判決
                                   109年度上訴字第1274號
上  訴  人
即  被  告  林國輝


指定辯護人  本院公設辯護人  簡松柏                    
上列上訴人因偽造有價證券等案件，不服臺灣臺南地方法院109
年度訴字第61號中華民國109年7月16日第一審判決（起訴案號：
臺灣臺南地方檢察署108年度調偵字第1294號），提起上訴，本
院判決如下：
    主  文
原判決關於行使偽造有價證券罪部分【含附表所示書據（「無效
本票」）之沒收與該次未扣案犯罪所得新臺幣柒拾柒萬陸仟參佰
元追徵部分】及所定應執行刑均撤銷。
林國輝犯行使偽造私文書罪，處有期徒刑壹年貳月。扣案如附表
編號1、2所示書據（即無效本票）上偽造之「郭瑞圖」簽名各壹
枚、指印各伍枚均沒收；未扣案犯罪所得新臺幣柒拾柒萬陸仟參
佰元沒收，於全部或一部不能沒收或不宜執行沒收時，追徵其價
額。
其他上訴駁回（即原判決關於詐欺取財所處之罪刑及該次未扣案
犯罪所得新臺幣柒拾伍萬參仟柒佰元之沒收及追徵部分）。
上開撤銷改判與上訴駁回所處有期徒刑部分，應執行有期徒刑壹
年拾月，沒收部分併執行之。
    事  實
一、林國輝與蔡日正前為群創光電公司南科一廠（址設臺南市○
    市區○○路0號，下稱群創公司）之同事，林國輝因賭債及地
    下錢莊債務遭追討，需款孔急，竟利用其與蔡日正間同事之
    情誼，分別為以下犯行：
　㈠林國輝明知其積欠地下錢莊大量債務，並無償債能力，竟意
    圖為自己不法所有，基於詐欺取財之接續犯意，自民國106
    年農曆過年期間起至同年端午節止，在群創公司廠房內及其
    附近之員工宿舍，接續向蔡日正誆稱：因父親肝癌開刀、住
    院及化療、弟弟挪用公款及酒駕急須用錢云云，致蔡日正陷
    於錯誤，而同意借款，並陸續交付新臺幣（下同）453700元
    、90000元及210000元予林國輝，因而詐得753700元，迄未
    清償。
　㈡林國輝前揭債務尚未清償，又因需款孔急，欲再向蔡日正借
    款，蔡日正因此要求借款擔保，始願借款。林國輝明知其無
    清償能力，實際上亦無法取得他人為其擔保，竟又意圖為自
    己不法所有，基於行使偽造私文書及詐欺取財之犯意，先於
    107年2月14日某時，在其當時位於臺南市永康區之租屋處，
    捏造「郭瑞圖」之人，在附表編號1、2所示之書據（私文書
    ，係未載發票日之「無效本票」）發票人欄上偽造「郭瑞圖
    」之簽名及指印（票據號碼、票面金額均詳卷），而偽造表
    徵「郭瑞圖」簽發票據意思之書據（私文書）後，並於翌日
    ，佯以「郭瑞圖」身分，撥打電話向蔡日正誆稱：「郭瑞圖
    」為林國輝在外兼職公司之老闆，可代林國輝處理前揭債務
    等語後，再由其將上述偽造之書據（即上述「無效本票」）
    交予蔡日正而行使之，致生損害於「郭瑞圖」，並使蔡日正
    誤信「郭瑞圖」有經濟能力可出面處理林國輝之債務。嗣即
    接續於107年農曆過年、清明節期間，在群創公司廠房內及
    附近宿舍，分向蔡日正佯以「郭瑞圖」公司急需短期資金周
    轉、償還個人銀行貸款等事由，向蔡日正借款，致蔡日正誤
    以為真，因而陷於錯誤，再陸續交付600000元、176300元予
    林國輝，以此方式詐得776300元。
二、案經蔡日正訴由臺灣臺南地方檢察署檢察官偵查起訴。
    理  由
壹、程序部分
　　就本判決所引用之傳聞證據，本件當事人均明示同意有證據
    能力（本院卷82頁），且於本院審理時，經逐一提示後，迄
    於言詞辯論終結前，未聲明異議，本院認該些證據做成之過
    程、內容均具備任意性、合法性，其陳述與本件待證事實具
    有關聯性，合於一般供述證據之採證基本條件，且證明力非
    明顯過低，以之作為證據，均屬適當，依刑事訴訟法第159
    條之5第1項規定，皆有證據能力。 
貳、實體部分
一、訊據被告林國輝對於上述犯行坦承不諱，核與證人即告訴人
    蔡日正證述情節大致相符，並有「郭瑞圖」與蔡日正對話錄
    音檔光碟及譯文、被告手寫證明書在卷可查。又扣案之上述
    書據（無效本票）上所按捺之指印，其指紋均與被告「右拇
    指」相同，有法務部調查局108年10月14日調科貳字第10803
    351250號函暨所附鑑定書在卷可稽。故被告上開任意性自白
    核與事實相符，應堪採信。本件事證明確，被告犯行堪以認
    定，應依法論科。
二、論罪科刑：
　㈠按票據係文義證券，在票據簽名者，依票上所載文義負責，
    票據法第5條定有明文。票據行為之法律效力及其定性，原
    則上悉憑其記敘形式，依客觀解釋及社會通念常情以為確認
    ，凡簽名於票據上者，基本上均可謂其願依所載文義負票據
    責任，以維持票據信用與交易安全，票據因此得以迅速且廣
    泛流通，進而促進經濟秩序及活絡商業往來，審酌票據流通
    較易於他種文書之基本性質，刑法遂另設偽造有價證券罪章
    為特別處理。又觀諸偽造有價證券罪較偽造私文書之刑度為
    高，亦可見立法者認為有價證券之流通性及具財產價值之特
    性，對於社會法益之侵害程度較為嚴重，而制訂較高之刑度
    以為防範之道。換言之，正因偽造有價證券罪較高之刑度，
    所為之構成要件應嚴格認定之，以防止過易於成立本罪，反
    而架空偽造私文書罪。從而認定票據有效與否的標準寬嚴關
    係到偽造有價證券罪成立與否，如從實質上的格式、文義為
    判斷，而將不合於票據法規定之無效票據納為有偽造有價證
    券之處罰基礎，似有恣意判斷、違背罪刑法定主義之嫌。且
    偽造有價證券罪係在保障票據流通性受到侵害，行為人所偽
    造既非有效之票據，亦不致於產生與有效票據相同之危害，
    況縱認定非為有價證券，仍可以偽造私文書罪相繩。是本件
    應以行為人所偽造之本票，是否符合票據法之規定為有效之
    本票，作為判斷是否成立偽造有價證券之標準。次按本票為
    文義證券，應記載其為本票之文字、一定之金額、無條件擔
    任支付、發票年、月、日，由發票人簽名，欠缺票據法所規
    定票據上絕對應記載事項之一者，其票據無效，票據法第12
    0條第1項第1至6款、第11條第1項規定甚明。故偽造他人名
    義為發票人之本票，如對於本票之絕對必要記載事項，尚未
    記載完全，即無成立偽造有價證券罪之餘地（最高法院102
    年度台上字第986號判決意旨參照）。
　㈡查本件被告所偽造如附表所示之書據，雖形式上為「本票」
    票據，但均未載明發票日，依上說明，顯然欠缺本票之絕對
    必要記載事項，並非有效票據，並不該當偽造有價證券罪之
    「有價證券罪」，其性質應屬表徵「郭瑞圖」簽發票據之書
    據（私文書）。故核被告如犯罪事實一㈠所為，係犯刑法第3
    39條第1項之詐欺取財罪；犯罪事實一㈡所為，則係犯刑法第
    216條、第210條之行使偽造私文書罪及同法第339條第1項詐
    欺取財罪。檢察官就犯罪事實一㈡所示被告行使上述偽造「
    無效本票」部分，認應成立行使偽造有價證券罪，應有未當
    ，惟其社會基本事實相同，本院自得變更起訴法條併審理之
    。
　㈢被告於附表所示書據（私文書，即上述「無效本票」）上偽
    造署押、指印之行為，係偽造該些私文書之部分行為，應為
    偽造私文書行為所吸收；被告偽造該些私文書後，復持交告
    訴人而行使，其偽造私文書之低度行為，應為行使偽造私文
    書之高度行為所吸收，均不另論罪。
　㈣被告分別如犯罪事實欄一㈠、㈡所為之數詐欺行為，係於相近
    時間對告訴人施用詐術取得金錢，各行為之獨立性極為薄弱
    ，依一般社會健全概念，在時間差距上難以強行分開，顯分
    別係基於同一接續之詐欺取財犯意而為，在刑法評價上，以
    視為數個舉動之接續施行，包括評價為法律上一行為，均屬
    接續犯，均應各論以詐欺取財一罪。
　㈤被告如犯罪事實一㈡所為，係以一行為同時觸犯行使為造私文
    書罪及詐欺取財罪，為想像競合犯，應依刑法第55條前段之
    規定，從一重之行使偽造私文書罪處斷。該行使偽造私文書
    罪與而犯罪事實一㈠所示詐欺取財罪間，犯意各別，行為互
    殊，應予分論併罰。
參、上訴說明
一、撤銷改判部分
  ㈠原判決認被告行使偽造有價證券犯行【犯罪事實一㈡】之犯行
    ，事證明確，予以論罪，固非無見。惟查，⑴被告偽造附表
    所示書據2紙，雖均具「本票」之票據形式，但均欠缺「發
    票日」之記載，而該記載係本票絕對應記載事項，故均非有
    效票據，均不該當刑法偽造有價證券罪之「有價證券」，被
    告尚難成立刑法行使偽造有價證券罪，而應論以行使偽造私
    文書罪等情，業經論述如前，原判決未審酌及此，就此部分
    論以行使偽造有價證券罪，應有違誤，被告以此上訴指摘原
    判決不當，此部分上訴應有理由。⑵附表所示之書據2張，雖
    具本票之票據形式，但均係未載發票日之「無效本票」，並
    非偽造之有價證券，業如前述，原判決以該些書據係偽造之
    有價證券，因而依刑法第205條規定宣告沒收，進而認其上
    偽造之「郭瑞圖」簽名、指印均無須再為沒收，應於法有違
    ，亦有未當。原判決既有上述違誤之處，自屬無可維持，應
    由本院將此部分（含此部分未扣案犯罪所得沒收追徵部分）
    撤銷改判。
  ㈡量刑
　　爰審酌被告因其積欠地下錢莊款項及賭債遭催討，竟利用告
    訴人囿於同事情誼而願出手相助之善意，以虛偽說詞，詐騙
    告訴人之金錢，甚至在告訴人表示需有擔保時，虛構「郭瑞
    圖」為其兼職雇主，偽造附表所示書據持交告訴人，獲取信
    任，向告訴人詐取財物，造成告訴人受有鉅額財產損失，犯
    罪手段惡劣，兼衡其犯罪動機、目的、手段、所生危害、詐
    得款項數額，暨其無前科之素行、大學畢業之智識程度、從
    事水電、月收入約3、4萬元，未婚、無子女，與父親同住等
    家庭、經濟與生活狀況，暨其坦承犯行，雖與告訴人調解成
    立，有臺南市新市區調解委員會調解筆錄1份在卷可憑（原
    審卷85頁），惟迄未履行以賠償告訴人所受損失等一切情狀
    ，量處如主文第2項所示之刑。　　
  ㈢沒收
　1.附表所示書據（「無效本票」）既經交付告訴人收受，已不
    再屬於被告，復非違禁物，不得予以沒收，然該些書據上之
    「郭瑞圖」簽名各1 枚、指印各5枚，則係偽造之署押、印
    文，不問屬於犯人與否，均應依刑法第219 條之特別規定諭
    知沒收為是（最高法院43年度台上字第747號、47年度台上
    字第116號等判決參照），故上述附表所示書據上偽造之署
    押、印文，均應依刑法第219條規定，不問屬於犯人與否，
    均應沒收。
　2.被告如犯罪事實一㈡所示犯行，計向告訴人詐得776300元，
    此為被告之犯罪所得，未據扣案，雖被告與告訴人前已調解
    成立，惟並未履行調解條件，清償任何款項，業據告訴人陳
    述在卷，上述未扣案犯罪所得，仍應依刑法第38條之1第1項
    前段、第3項規定諭知沒收，於全部或一部不能沒收或不宜
    執行沒收時，追徵其價額。
　㈣被告不宜為緩刑宣告
　　被告雖以其始終坦承犯行，犯後態度良好，告訴人同意給予
    其附條件緩刑，且其並無前科，現有固定工作，日後會清償
    債務為由，請求為緩刑宣告。惟本院審酌，被告明知其無力
    清償借款，仍屢屢利用與告訴人之同事情誼，虛構借款理由
    向告訴人借款，造成告訴人重大之金錢損失，事後雖與告訴
    人達成調解，但均未賠償分文。雖告訴人於本院審理時稱：
    可予被告附條件緩刑，但被告至少每年要還30萬元等語（本
    院卷第93頁），但衡諸被告上述犯罪所生危害，再參酌被告
    自述目前從事水電，月收入僅3、4萬元及其迄今均未償還告
    訴人分文，其有無可能依告訴人要求，每年償還至少30萬元
    ，並非無疑。因此，本院認不宜予被告緩刑諭知。
二、上訴駁回部分
  ㈠原審以被告詐欺取財犯行【犯罪事實一㈠】，事證明確，依刑
    法第339條第1項、第38條之1第1項、第2項規定，並審酌被
    告因其積欠地下錢莊款項及賭債遭催討，以虛偽說詞，詐騙
    誼屬同事之告訴人金錢，造成告訴人受有鉅額財產損失，犯
    罪手段惡劣，雖坦承犯行，前與告訴人成立調解，卻未依調
    解內容履行，並未賠償分文，兼衡其犯罪動機、目的、手段
    、所生危害、詐得款項數額，暨其無前科之素行、大學畢業
    之智識程度、從事水電、無子女，與父親同住等家庭、經濟
    與生活狀況等一切情狀，量處有期徒刑10月，並就未扣案之
    該次犯罪所得753700元諭知沒收，於全部或一部不能沒收或
    不宜執行沒收時，追徵其價額，核其認事用法並無不當，量
    刑亦屬妥適。
  ㈡被告上訴以其始終坦承犯行，犯後態度良好，業已與告訴人
    達成和解，且其並無前科，素行尚佳，現有固定工作，日後
    會清償債務為由，請求從輕量刑，並宣告緩刑。
  ㈢惟查：按量刑是否正確或妥適，端視在科刑過程中對於各種
    刑罰目的之判斷權衡是否得當，以及對科刑相關情狀事證是
    否為適當審酌而定。原審判決已具體審酌被告詐騙告訴人之
    犯罪情狀，其雖與告訴人調解成立，但未賠償分文，對告訴
    人造成之財產損失甚巨，及被告所陳之智識程度、家庭生活
    狀況等情狀，核與刑法第57條之規定無違，既未逾越法定刑
    度，復未濫用自由裁量權限而有輕重失衡之處，或有違反比
    例原則、平等原則之情，且原審對被告上訴請求輕判所指之
    事由，均已於量刑時加以審酌，且被告迄今均未賠償告訴人
    分文，衡諸詐欺取財罪法定刑為5年以下有期徒刑、拘役或
    科或併科50萬元以下罰金，原審量處被告有期徒刑10月，並
    非高度量刑，就被告犯罪情狀及告訴人所受之損害觀之，已
    屬從輕；另本院認不宜予被告緩刑宣告之理由，業經論述如
    前。故被告上訴指摘原審就其所犯詐欺取財犯行，量刑過重
    及未宣告緩刑為不當，其上訴應無理由。
三、定應執行刑
　㈠按刑法第51條第5款規定數罪併罰，宣告多數有期徒刑者，應
    於各刑中之最長期以上，各刑合併之刑期以下，定其應執行
    之刑期，但不得逾30年，其就數罪併罰，固非採併科主義，
    而係採限制加重主義，就俱發各罪中，以最重之宣告刑為基
    礎，由法院參酌他罪之宣告刑，裁量加重定之，且不得逾法
    定之30年最高限制，此即外部性界限。然上揭定其應執行刑
    ，既屬刑法賦予法院自由裁量之事項，其應受內部性界限之
    拘束，要屬當然。又刑法第51條數罪併罰定應執行刑之立法
    方式，採限制加重原則，亦即非以累加方式定應執行刑，為
    一種特別的量刑過程，定應執行刑之宣告，乃對犯罪行為人
    本身及所犯各罪之總檢視，除應考量行為人所犯數罪反應出
    之人格特性，各行為彼此間之偶發性，各行為所侵害法益之
    同一性，對法益侵害之加重效應，並應權衡審酌行為人之責
    任與整體刑法目的及相關刑事政策，綜合判斷，而為妥適之
    裁量，使以輕重得宜，罰當其責。
　㈡本院審酌被告撤銷改判與上訴駁回二罪，其犯罪過程之各罪
    關係、各該犯行之行為方式、危害情況、彼此間之時間、空
    間、各別刑罰規範之目的，所犯數罪反應出之行為人人格特
    性及犯罪傾向、加重效益及整體犯罪非難評價等總體情狀，
    以及被告各次詐騙手法近似、對象相同，侵害法益之同質性
    高等情，及上述定應執行刑應審酌之事項，依比例原則、平
    等原則、罪刑相當原則、重複評價禁止原則等要求，就該二
    罪所處有期徒刑部分，定應執行刑為有期徒刑1年10月，以
    資儆懲。
據上論斷，應依刑事訴訟法第369條第1項、第368條、第364條、
第299條第1項前段，刑法第216條、210條、第339條第1項、第55
條前段、第51條第5款、第219條、第38條之1第1項、第3項規定
，判決如主文。
本案經檢察官周盟翔提起公訴，檢察官鄭益雄到庭執行職務。
中　　華　　民　　國　　109 　年　　12　　月　　31　　日
　　　　　　　    刑事第六庭    審判長法  官  張瑛宗
                                      法  官  李秋瑩
                                      法  官  林坤志
以上正本證明與原本無異。
如不服本判決應於收受送達後20日內向本院提出上訴書狀，其未
敘述上訴理由者，並得於提起上訴後20日內向本院補提理由書（
均須按他造當事人之人數附繕本）「切勿逕送上級法院」。
　　　　　　　　　　　　　　　　　　　書記官  凌昇裕
中　　華　　民　　國　　109 　年　　12　　月　　31　　日
附錄論罪法條全文　　　　　　　　　　　　　　　　　　　　
刑法第210條
偽造、變造私文書，足以生損害於公眾或他人者，處 5 年以  
下有期徒刑。
刑法第216條
行使第 210 條至第 215 條之文書者，依偽造、變造文書或登  
載不實事項或使登載不實事項之規定處斷。
刑法第339條
意圖為自己或第三人不法之所有，以詐術使人將本人或第三人之
物交付者，處5年以下有期徒刑、拘役或科或併科50萬元以下罰
金。
以前項方法得財產上不法之利益或使第三人得之者，亦同。
前二項之未遂犯罰之。

附表：偽造之書據（無效本票）
編號 金額 書據上之簽名及印文 票（書）據號碼 1 100萬元 偽造「郭瑞圖」簽名1 枚、指印5枚。 ZZ No000000 2 50萬元 偽造「郭瑞圖」簽名1 枚、指印5枚。 ZZ No000000